臺灣高等法院臺中分院民事判決
111年度上字第91號
上  訴  人  蔡晴芝
訴訟代理人  張家豪律師
被上訴人    吳仁格
訴訟代理人  陳群翔律師
上列當事人間請求清償債務事件，上訴人對於中華民國110年11
月26日臺灣彰化地方法院110年度訴字第697號第一審判決提起上
訴，本院於111年8月10日言詞辯論終結，判決如下：
    主  文
上訴駁回。
第二審訴訟費用由上訴人負擔。
    事實及理由
被上訴人主張：上訴人於民國109年7月11日起至同年12月13日
  止，向伊共借款新臺幣（下同）300萬元（下稱系爭款項），
  伊於附表編號1至13所示日期將所示款項匯入上訴人之帳戶，
  作為系爭款項之交付。嗣上訴人僅於110年2月2日返還10萬元
  ，其餘款項迄未清償，爰依民法消費借貸之法律關係提起本件
  訴訟，求為命上訴人給付伊290萬元及自起訴狀繕本送達之翌
  日起至清償日止，按年息百分之5計算利息（原審判命上訴人
  如數給付，上訴人聲明不服，提起上訴）。並答辯聲明：上訴
  駁回。
上訴人則以：伊所收受被上訴人交付之系爭款項，並非借款，
  兩造從未討論借貸條件，被上訴人亦未曾向伊追討還款，兩造
  絕無借貸合意存在。兩造交往期間，財務上不分彼此互通有無
  ，係被上訴人自願給伊；縱被上訴人內心保留借款之真意，然
  非伊所明知，應認兩造間贈與之意思表示合致。伊雖曾向被上
  訴人表示好聚好散承諾還錢，乃於兩造合夥關係生變後，受被
  上訴人話語中激怒，無意間脫口說出借錢還款一事，非出於伊
  之真意云云，資為抗辯。並上訴聲明：㈠原判決廢棄。㈡被上訴
  人在第一審之訴及假執行之聲請均駁回。
不爭執事項（見本院卷第52至53頁）
㈠被上訴人於附表所示期間陸續交付合計300萬元予上訴人（見原
  證3被上訴人匯款予上訴人匯款收執聯及轉帳交易明細，原審
  卷第65-78頁）。
㈡上訴人於110年2月2日交付10萬元予被上訴人。
㈢兩造曾經合夥成立仁情味農場商號。　　
爭執事項：
㈠被上訴人於附表所示期間陸續交付系爭款項予上訴人，是否基
  於雙方消費借貸關係之合意？
㈡被上訴人主張依消費借貸法律關係請求上訴人返還290萬元及自
  起訴狀繕本送達上訴人翌日起至清償日止，按年息百分之5計
  算之利息，有無理由？
本院就爭執事項之判斷：
㈠被上訴人於附表所示期間陸續交付系爭款項予上訴人，係基於
  雙方消費借貸關係之合意：
⒈按「當事人主張有利於己之事實者，就其事實負舉證之責任。
  」、「法院得依已明瞭之事實，推定應證事實之真偽。」民事
  訴訟法第277條前段、第282條分別定有明文。復按稱消費借貸
  者，謂當事人一方移轉金錢或其他代替物之所有權於他方，而
  約定他方以種類、品質、數量相同之物返還之契約，民法第47
  4條第1項定有明文。
⒉被上訴人主張上訴人為購買員林市房產向伊借款，伊於附表編
  號1至13所示日期將所示款項匯入上訴人之帳戶，作為系爭款
  項之交付，於110年1月間向上訴人催討債務遭拒絕等情，業據
  被上訴人提出兩造間LINE通訊軟體對話紀錄畫面暨文字檔、匯
  款收執聯及轉帳交易明細等件為證（見原審卷19-33頁、57-78
  頁、245-264頁、295-300頁、305-314頁），被上訴人之主張
  尚非無據。雖上訴人以前詞置辯，然查：
⑴兩造對卷附之LINE通訊軟體對話紀錄畫面暨文字檔內容（見原
  審卷第245-260頁、第295-300頁、第309-313頁）為彼此間對
  話，其中暱稱「蔡晴芝慧軒仁晴味」即為上訴人、暱稱「仁格
  （慧軒農場）」即為被上訴人等節並不爭執。是該通訊軟體對
  話內容其中「蔡晴芝慧軒仁晴味」即為上訴人，「仁格（慧軒
  農場）」即為被上訴人，應堪認定。
⑵依上開對話紀錄，上訴人於109年8月5日表示：「你的過了先借
  我一百」、「現在很缺一百」、「慢慢還」（原審卷245頁）
  ；於109年8月15日表示：「當然希望你可以幫我一把」（原審
  卷247頁）；109年8 月18日表示：「如果可以先借我兩百」（
  原審卷251頁）；於109年8月25日表示：「那可能要先跟你借
  頭期款」、「然後賣掉後還給你」（原審卷第295頁）；於109
  年8月26日表示：「不能跟我媽媽講頭期款跟人借」（原審卷2
  53頁）；於109年9月7日表示：「我跟你借太多」、「實在欠
  你這個人情」（原審卷296頁）；於109年10月6日表示：「你
  是以為你借我錢就這樣控制我嗎」（原審卷297頁）等語，依
  兩造上開對話中，上訴人多次透露向被上訴人借款之意欲，被
  上訴人主張上訴人於109年7月間為購買員林市房產曾向被上訴
  人透漏有資金需求亟需被上訴人協助，並表示願意日後還款等
  情，應屬有據。
⑶又審諸上訴人於109年12月4日仍向被上訴人表示：「怎樣還你
  錢」、「我沒辦法欠人家三百」（原審卷257頁）；於109年12
  月13日表示：「電商如果賺多一點的話就可以趕快還款給你快
  一點」、「房子賣出去就會先給你頭期款」、「湊三百的概念
  嗎」、「房子賣出去也頂多80萬出頭給你」（原審卷309頁）
  ；於109年12月15日表示：「錢我最近借到再還給你」、「感
  謝你近期幫忙」、「有人說不還你嗎」、「你是覺得我沒辦法
  匯款是不是啊」、「我會跟朋友借」（原審卷258頁）、「短
  期內還給你三百」（原審卷259頁）等語，上訴人於上開對話
  中，除向被上訴人表示會籌措資金返還系爭款項予被上訴人，
  亦表示會短期內返還300萬元予被上訴人，更明被上訴人主張
  上訴人有向其借款300萬元之事實，應非無據。
⑷再依上訴人於110年1月3日兩造關係生變後表示「三百萬我會賺
  錢來還款給你」、「沒有困難當初跟你借錢幹嘛」、「我會盡
  快給你我不是不還款」、「難道不做了就逼迫人家還款嗎」（
  原審卷260頁）、「房子賣掉頭期款先給你」、「先還款一百
  萬給你」(原審卷261頁）、「當時跟你借錢招來今天這樣」（
  原審卷300頁）等語觀之，上訴人僅抱怨被上訴人催討債務甚
  急迫致其不堪負荷，惟仍表示將還款予被上訴人。
⑸綜觀兩造前開往來對話情形，上訴人於兩造商討過程中，一再
  使用具有明確消費借貸關係特徵之「借」、「還」文字，且始
  終表明若有餘力即返還系爭款項予被上訴人，堪認上訴人於前
  述表述時之認知，其向被上訴人收取之系爭款項並非無償贈與
  ，而係未來必須返還之款項，是兩造間金錢往來之法律關係確
  是消費借貸關係，應可認定。
⒊上訴人雖另辯稱兩造交往期間，財務上不分彼此互通有無，係
  被上訴人自願給伊，系爭款項應屬贈與而非借款，伊於對話紀
  錄中表明願還款僅屬情緒用語云云。經查：
⑴依卷附兩造對話紀錄，被上訴人約於109年12月間開始向上訴人
  催討債務，而上訴人早於109年8月25日已表示：「然後賣掉後
  還給你」（原審卷295頁）；於109年9月17日表示：「我跟你
  借太多」、「實在欠你這個人情」（原審卷296頁）等語觀之
  ，可明上訴人於109年8月即表示願意還款，惟被上訴人尚未積
  極向上訴人催討債務，兩造當時之關係應屬良好，觀諸上訴人
  上開使用文字表述之語氣平和，均在表達感謝被上訴人於其困
  難時加以協助之意，顯非激憤下所為之情緒用語。是上訴辯稱
  伊於對話中表示願意還款僅係情緒用語云云，尚難採信。
⑵至於上訴人辯稱系爭款項係兩造交往期間被上訴人之贈與云云
  ，惟依被上訴人提出兩造間之LINE通訊軟體對話紀錄及記事本
  ，有「9／22止共230萬元」文字，該文字訊息建立日期註記為
  「2020／9／23」（見原審卷第306、307頁）。若被上訴人係為
  追求上訴人而贈與金錢資助上訴人購屋，依常情應不會在兩造
  聊天室記事本中列載金額並公告之。況參諸前述兩造長期對話
  中，上訴人猶就被上訴人所交付之300萬元，屢屢向被上訴人
  表示返還之意，實難以上訴人片面無據之詞即為上訴人有利之
  認定。且兩造於109年12月15日因細故口角，上訴人面對被上
  訴人要求還款並提供房產權狀為擔保，僅表示「你不要太過分
  」、「我不是欠錢不還給你欸」、「你是欺人太甚喔」、「有
  人說不還給你嗎」、「我會跟朋友借」、「短期內還給你三百
  」等語（原審卷258、259頁），全未見上訴人以無償贈與毋庸
  返還等詞加以反駁，反而表示將向他人調借金錢或處分房產以
  籌措資金還款，依此更足認系爭款項確屬借款。
⑶兩造固未就系爭款項書立借款字據，但以兩造間前述對話情形
  ，足以認定上訴人明知被上訴人所交付之系爭300萬元款項實
  屬借款，被上訴人並非贈與之意。而上訴人抗辯系爭款項屬無
  償贈與，始終未提出相當反證足以證明兩造確有贈與合意。是
  其空言抗辯本件屬贈與關係云云，尚不足採，難認兩造間有何
  贈與關係存在。
⒋基上所述，被上訴人交付系爭300萬元款項予上訴人，確係基於
  消費借貸法律關係所為。
㈡被上訴人得依消費借貸法律關係請求上訴人返還290萬元本息：
⒈承上㈠所述，被上訴人交付系爭300萬元款項予上訴人，係基於
  消費借貸法律關係所為，期間上訴人僅返還10萬元予被上訴人
  ，則被上訴人主張上訴人尚積欠其290萬元未清償，應屬可採
  ，被上訴人依消費借貸法律關係，請求上訴人返還290萬元，
  自於法有據。
⒉給付有確定期限者，債務人自期限屆滿時起，負遲延責任。給
  付無確定期限者，債務人於債權人得請求給付時，經其催告而
  未為給付，自受催告時起，負遲延責任。其經債權人起訴而送
  達訴狀，或依督促程序送達支付命令，或為其他相類之行為者
  ，與催告有同一之效力，民法第229條第1項、第2項定有明文
  。又遲延之債務，以支付金錢為標的者，債權人得請求依法定
  利率計算之遲延利息。但約定利率較高者，仍從其約定利率。
  應付利息之債務，其利率未經約定，亦無法律可據者，週年利
  率為百分之5，民法第233條第1項、第203條亦有明定。本件系
  爭借款債權屬無確定期限之給付，經查，被上訴人已於110年1
  月3日以LINE通訊軟體要求上訴人還款（原審卷260頁），堪認
  上訴人已受相當期限之催告。本件民事起訴狀繕本已於110年5
  月21日送達上訴人（原審卷83頁送達證書），距上訴人受催告
  時已逾5個月之久，則被上訴人請求上訴人給付自起訴狀繕本
  送達上訴人翌日（即110年5月22日）起至清償日止，按週年利
  率百分之5計算之法定遲延利息，為有理由，應予准許。
綜上所述，被上訴人依借款返還請求權，請求上訴人給付290萬
  元及自110年5月21日起至清償日止，按年息百分之5計算之利
  息，自屬正當，應予准許。從而原審為上訴人敗訴之判決，並
  無不合。上訴論旨指摘原判決不當，求予廢棄改判，為無理由
  ，應駁回上訴。
本件事證已臻明確，兩造其餘之攻擊或防禦方法及所用之證據
  ，經本院斟酌後，認為均不足以影響本判決之結果，爰不逐一
  論列，附此敘明。
據上論結，本件上訴為無理由，爰判決如主文。
中　　華　　民　　國　　111 　年　　8 　　月　　31　　日
            民事第三庭     審判長法　官  黃玉清
                                 法　官  許旭聖
                                 法　官  涂秀玲
正本係照原本作成。
如不服本判決，應於收受送達後20日內向本院提出上訴書狀，其
未表明上訴理由者，應於提出上訴後20日內向本院補提上訴理由
書（須按他造當事人之人數附繕本）。因疫情而遲誤不變期間，
得向法院聲請回復原狀。
上訴時應提出委任律師或具有律師資格之人之委任狀；委任有律
師資格者，另應附具律師資格證書及釋明委任人與受任人有民事
訴訟法第466條之1第1項但書或第2項所定關係之釋明文書影本。
如委任律師提起上訴者，應一併繳納上訴裁判費。
                                 書記官  卓佳儀
中　　華　　民　　國　　111 　年　　8 　　月　　31　　日
　　　　　
附表
編號 金額  匯款日期  轉出帳戶  轉入帳戶  １ 20萬元 109年7月11日  無摺匯款  中華郵政布袋新塭郵局 帳號00000000000000號戶 ２ 5萬元 109年7月16日  中華郵政元長郵局帳號 00000000000000號帳戶 中國信託商業銀行中華分行 帳號000000000000號帳戶 ３ 5萬元 109年7月17日  中華郵政元長郵局帳號 00000000000000號帳戶 中國信託商業銀行中華分行 帳號000000000000號帳戶 ４ 20萬元 109年8月26日  中華郵政元長郵局帳號 00000000000000號帳戶 中國信託商業銀行中華分行 帳號000000000000號帳戶 ５ 73萬元 109年9月7日  中華郵政元長郵局帳號 00000000000000號帳戶 中華郵政布袋新塭郵局 帳號00000000000000號帳戶 ６ 77萬元 109年9月11日  中華郵政元長郵局帳號 00000000000000號帳戶 中華郵政布袋新塭郵局 帳號00000000000000號帳戶 ７ 10萬元 109年9月17日  中華郵政元長郵局帳號 00000000000000號帳戶 中國信託商業銀行中華分行 帳號000000000000號帳戶 ８ 20萬元 109年9月22日  中華郵政元長郵局帳號 00000000000000號帳戶 中華郵政布袋新塭郵局 帳號00000000000000號帳戶 ９ 13萬元 109年9月25日  中華郵政元長郵局帳號 00000000000000號帳戶 中國信託商業銀行中華分行 帳號000000000000號帳戶 10 30萬元 109年10月12日 中華郵政元長郵局帳號 00000000000000號帳戶 中國信託商業銀行中華分行 帳號000000000000號帳戶 11 10.3萬元 109年10月22日 中華郵政元長郵局帳號 00000000000000號帳戶 中國信託商業銀行中華分行 帳號000000000000號帳戶 12 7萬元 109年11月25日 中華郵政元長郵局帳號 00000000000000號帳戶 中國信託商業銀行中華分行 帳號000000000000號帳戶 13 10萬元 109年12月13日 中華郵政元長郵局帳號 00000000000000號帳戶 玉山銀行嘉義分行帳號 0000000000000號帳戶    中華郵政元長郵局帳號 00000000000000號帳戶 第一商業銀行員林分行 帳號00000000000號帳戶    國泰世華銀行嘉泰分行 帳號0000000000號帳戶 中國信託商業銀行中華分行 帳號000000000000號帳戶 合計 300.3萬